臺灣臺中地方法院民事判決　九十二年度訴字第九六一號
　　原　　　告　午○○
　　訴訟代理人　梁基暉 律師
　　被　　　告　卯○○
　　　　　　　　辰○○
　　　　　　　　丑○○
　　　　　　　　巳　○
　　　　　　　　丁○○
　　　　　　　　辛○○
　　　　　　　　庚○○
　　　　　　　　癸○○
　　　　　　　　子○○
　　　　　　　　甲○○
　　　　　　　　丙○○
　　　　　　　　己○○
　　　　　　　　戊○○
　　　　　　　　乙○○
　　　　　　　　壬○○
右當事人間分割共有物事件，本院於民國九十三年八月十六日言詞辯論終結，判決如
下：
    主      文
兩造共有坐落台中縣清水鎮○○○段頂湳子小段九七地號土地如附圖二所示Ａ部分，
（面積零點零玖柒玖公頃）分歸原告取得，Ｂ、Ｃ、Ｄ部分（面積零點零玖參捌公頃
）分歸被告辰○○、丑○○、巳○按其原應有部分比例保持共有，Ｅ部分（面積零點
零肆參參公頃）分歸被告卯○○取得，Ｆ部分（面積零點零捌貳貳公頃）分歸被告丁○○取得，Ｇ部分（面積零點零壹壹柒公頃）分歸被告己○○取得，Ｈ部分（面積零
點零貳參伍公頃）分歸被告辛○○取得，Ｉ部分（面積零點零貳參伍公頃）分歸被告
庚○○取得，Ｊ部分（面積零點零壹伍柒公頃）分歸被告壬○○取得，Ｋ部分（面積
零點零壹伍柒公頃）分歸被告癸○○取得，Ｌ部分（面積零點零壹伍柒公頃）分歸被
告子○○取得，Ｍ部分（面積零點零壹肆壹公頃）分歸被告甲○○取得，Ｎ部分（面
積零點零壹肆壹公頃）分歸被告丙○○取得，Ｏ部分（面積零點零零玖肆公頃）分歸
被告戊○○取得，Ｐ部分（面積零點零零玖肆公頃）分歸被告乙○○取得。
訴訟費用由原告負擔百分之二十，被告辰○○、丑○○、巳○連帶負擔百分之二十，
被告卯○○負擔百分之九，被告丁○○負擔百分之十七，被告己○○負擔百分之二，
被告辛○○負擔百分之五，被告庚○○負擔百分之五，被告壬○○負擔百分之四，被
告癸○○負擔百分之四，被告子○○負擔百分之四，被告甲○○負擔百分之三，被告
丙○○負擔百分之三，被告戊○○負擔百分之二，被告乙○○負擔百分之二。
    事實及理由
壹、程序方面：
一、本件原告起訴請求分割系爭共有土地，原係列共有人寅○○為共同被告，惟查寅
    ○○於訴訟中之民國九十二年六月二十二日死亡，其應有部分由被告卯○○、辰
    ○○、丑○○、巳○四人繼承，並已辦理繼承登記完畢，此有原告提出之土地登
    記謄本可稽，原告爰依法聲明上開繼承人全體承受訴訟，核無不合。
二、被告卯○○、丁○○、辛○○、庚○○、癸○○、子○○、甲○○、丙○○、己○○、戊○○、乙○○、壬○○等人經合法通知，無正當理由，未於言詞辯論期
    日到場，核無民事訴訟法第三百八十六條規定之情形，爰依原告之聲請，由其一
    造辯論而為判決。
貳、實體方面：
一、原告主張坐落台中縣清水鎮○○○段頂湳子小段九七地號，地目田，面積０．四
    七００公頃之土地（以下稱系爭土地），為原告與被告卯○○、丁○○、辛○○
    、庚○○、癸○○、子○○、甲○○、丙○○、己○○、戊○○、乙○○、壬○○及訴外人寅○○所有，嗣寅○○於九十二年六月二十二日死亡，由被告卯○○
    、辰○○、丑○○、巳○共同繼承其應有部分，並均已為繼承登記，是本件兩造
    就系爭土地之應有部分如附表所示。按農業發展條例第十六條第三款規定「本條
    例中華民國八十九年一月四日修正施行後所繼承之耕地，得分割為單獨所有」，
    同條第四款規定「本條例中華民國八十九年一月四日修正施行前之共有耕地，得
    分割為單獨所有」。系爭土地符合上開規定，自得分割為單獨所有，且因兩造無
    不分割之協議，依其使用目的亦無不能分割之情事，惟兩造無法達成協議分割，
    爰依法提起本訴，並聲明：求為判決兩造共有系爭土地如附圖所示Ａ部分分歸原
    告取得，Ｂ部分分歸被告卯○○、辰○○、丑○○、巳○四人取得並保持共有，
    Ｃ部分分歸被告丁○○取得，Ｄ部分分歸被告己○○取得，Ｅ部分分歸被告辛○○取得，Ｆ部分分歸庚○○取得，Ｇ部分分歸被告壬○○取得，Ｈ部分分歸被告
    癸○○取得，Ｉ部分分歸被告子○○取得，Ｊ部分分歸被告甲○○取得，Ｋ部分
    分歸被告丙○○取得，Ｌ部分分歸被告戊○○取得，Ｍ部分分歸被告乙○○取得
    。
二、被告卯○○未於最後言詞辯論期日到場，惟其曾到場陳稱不爭執原告提出之分割
    方案，其應有部分面積要分割出來，不願繼續保持共有。
三、被告辰○○、丑○○、巳○陳稱：同意原告提出之分割方案，渠等分割在一起繼
    續保持共有。
四、被告丁○○、辛○○、庚○○、癸○○、子○○、甲○○、丙○○、己○○、戊○○、乙○○、壬○○等人未於言詞辯論期日到場，亦未據其等提出書狀作何聲
    明或陳述。
五、原告主張系爭土地為伊與被告卯○○、丁○○、辛○○、庚○○、癸○○、子○○、甲○○、丙○○、己○○、戊○○、乙○○、壬○○及訴外人寅○○所有，
    嗣寅○○於九十二年六月二十二日死亡，由被告卯○○、辰○○、丑○○、巳○
    共同繼承其應有部分，並均已為繼承登記，各共有人之應有部分如附表所示，而
    兩造無不分割之協議，依其使用目的亦無不能分割之情形，而兩造無法達成協議
    分割等情，業據提出土地登記謄本、寅○○之除戶謄本及其全體繼承人之戶籍謄
    本為證，自堪認實在。
六、按除依共有物之使用目的不能分割或契約訂有不分割之期限外，各共有人得隨時
    請求分割共有物，民法第八百二十三條第一項前段定有明文。查系爭土地地目為
    田，使用分區為特定農業區，使用地類別為農牧用地，此有土地登記謄本可稽，
    應屬農業發展條例所謂之「耕地」。又農業發展條例第三款規定本條例中華民國
    八十九年一月四日修正施行後所繼承之耕地，得分割為單獨所有；第四款規定本
    條例中華民國八十九年一月四日修正施行前之共有耕地，得分割為單獨所有，不
    受「每宗耕地分割後每人所有面積未達○．二五公頃者，不得分割」之限制。而
    系爭土地於八十九年一月四日農業發展條例即為被告己○○、戊○○、王丕君、
    卯○○、原告之被繼承人黃連基、被告辰○○、卯○○、巳○、丑○○之被繼承
    人寅○○、被告辛○○、壬○○、癸○○、甲○○、丙○○、丁○○、庚○○、
    子○○等人所共有，嗣原告於九十一年十二月二十日就黃連基之應有部分辦理繼
    承登記，九十三年七月三十日則由被告卯○○、辰○○、丑○○、巳○就寅○○
    之應有部分辦理繼承登記，此有台中縣清水地政事務所九十三年七月十四日清地
    測字第０９３００１２８２７號函可稽，系爭土地於法自無不能分割之情形，且
    兩造亦無不分割之協議，是原告依首開規定，請求分割系爭土地，核無不合，應
    予准許。
七、按共有物分割方法，法院應斟酌當事人之聲明，共有物之性質，經濟效用及全體
    共有人之利益等公平決之，不受當事人主張之拘束（此有最高法院六十九年度台
    上字第三一００號判決可參）。查系爭土地係由原告午○○耕作如附圖一所示II
    部分種植稻子、被告丁○○耕作Ⅳ部分種植稻子及被告辰○○、卯○○、丑○○
    、巳○等人之被繼承人寅○○耕作I、III部分種植玉米，業經本院會同台中縣清
    水地政事務所勘驗測量在案，並製有勘驗筆錄及測量成果圖可按。渠等既僅占有
    系爭土地種植農作物，本院斟酌其農作物有季節性，收成後即須另行播種，故倘
    未依其耕作位置而為分割，尚不致造成其損害，而認上開人等之使用現況不足為
    本件分割之考量依據。再者，系爭土地北邊面臨預定道路，此勘驗筆錄可按，如
    依附圖二所示方案採南北走向分割，則分割後各共有人分得之土地即均能面臨該
    道路，由西向東依序按兩造應有部分而為分割，至其中卯○○、辰○○、巳○、
    丑○○等人繼承訴外人寅○○之應有部分，並已分割登記各自應有部分，然因農
    業發展條例第十六條第二項規定依同條第三款、第四款辦理分割耕地，其分割後
    之宗數，不得超過共有人人數。而系爭農地於農業發展條例在八十九年一月四日
    修正前為十四人共有，已如前述，故本件分割後之筆數亦應受其限制，而被告卯
    ○○雖繼承寅○○部分應有部分，惟其本為系爭土地之共有人，自可單獨分割出
    來，如此，被告辰○○、丑○○及巳○因上述規定之限制，而應分割在一起仍保
    持共有，況渠等亦陳明願分割在一起繼續保持共有，故將附圖二所示Ｐ部分（面
    積０．００九四公頃）分歸被告乙○○取得，Ｏ部分（面積０．００九四公頃）
    分歸被告戊○○取得，Ｎ部分（面積０．０一四一公頃）分歸被告丙○○取得，
    Ｍ部分（面積０．０一四一公頃）分歸被告甲○○取得，Ｌ部分（面積０．０一
    五七公頃）分歸被告子○○取得，Ｋ部分（面積０．０一五七公頃）分歸被告癸○○取得，Ｊ部分（面積０．０一五七公頃）分歸被告壬○○取得，Ｉ部分（面
    積０．０二三五公頃）分歸被告庚○○取得，Ｈ部分（面積０．０二三五公頃）
    分歸被告辛○○取得，Ｇ部分（面積０．０一一七公頃）分歸被告己○○取得，
    Ｆ部分（面積０．０八二二公頃）分歸被告丁○○取得，Ｅ部分（面積０．０四
    三三公頃）分歸被告卯○○取得，Ｂ、Ｃ、Ｄ部分（面積０．０九三八公頃）分
    歸被告辰○○、丑○○、巳○按其原應有部分比例保持共有，Ａ部分（面積０．
    ０九七九公頃）分歸原告取得，既符合公平原則，亦能增進各筆土地之經濟效用
    。爰判決如主文第一項所示。
八、末按分割共有物事件本質上並無訟爭性，兩造本可互換地位，由任一共有人起訴
    請求分割，均無不可，故勝訴當事人之訴訟行為，自非為伸張或防衛權利所必要
    者，訴訟費用宜由各當事人依其應有部分之比例分擔，併予敘明。
九、據上論結，原告之訴為有理由，依民事訴訟法第三百八十五條第一項前段、第七
    十八條、第八十一條第一款、第八十五條第一項但書、第二項，判決如主文。
中　　　華　　　民　　　國　　九十三　　年　　　九　　　月　　　三　　　日
                                        臺灣臺中地方法院民事第二庭
~B法　　　官　許文碩
正本係照原本作成
如對本判決上訴，須於判決送達後廿日內向本院提出上訴狀
中　　　華　　　民　　　國　　九十三　　年　　　九　　　月　　　三　　　日
~B法院書記官　巫偉凱
~FO
附表：
┌────────┬───────────────┐
│共　有　人      │應　　　有　　　部　　　分    │
├────────┼───────────────┤
│午○○          │一四四分之三十                │
├────────┼───────────────┤
│辰○○          │一一二八００分之六０五六      │
├────────┼───────────────┤
│丑○○          │一一二八００分之六０五六      │
├────────┼───────────────┤
│巳　○          │0000000分之一二四七二八│
│                │                              │
├────────┼───────────────┤
│卯○○          │0000000分之一二四七二八│
│                │                              │
├────────┼───────────────┤
│丁○○          │四十分之七                    │
├────────┼───────────────┤
│辛○○          │四十分之二                    │
├────────┼───────────────┤
│庚○○          │四十分之二                    │
├────────┼───────────────┤
│壬○○          │三十分之一                    │
├────────┼───────────────┤
│癸○○          │三十分之一                    │
├────────┼───────────────┤
│子○○          │三十分之一                    │
├────────┼───────────────┤
│甲○○          │一００分之三                  │
├────────┼───────────────┤
│丙○○          │一００分之三                  │
├────────┼───────────────┤
│己○○          │四十分之一                    │
├────────┼───────────────┤
│戊○○          │五十分之一                    │
├────────┼───────────────┤
│乙○○          │五十分之一                    │
└────────┴───────────────┘
